行　政　法　院　判　決　　　　　　　　　　　　　　八十八年度判字第一六五號
　　原　　　告　戊 ○ ○
　　　　　　　　己 ○ ○
　　　　　　　　辛 ○ ○
　　　　　　　　癸○○○
　　　　　　　　寅○○○
　　　　　　　　甲○○○
　　　　　　　　庚 ○ ○
　　　　　　　　丑○○○
　　　　　　　　子 ○ ○
　　　　　　　　壬 ○ ○
　　　　　　　　乙 ○ ○
　　　　　　　　丁 ○ ○
　　兼右十二人訴訟代理人
　　　　　　　　丙 ○ ○
　　被　　　告　臺南市政府
右當事人間因收回被徵收土地事件，原告不服內政部中華民國八十六年九月十五日台
內訴字第八六○三九一七號再訴願決定，提起行政訴訟，本院判決如左︰
　　主  文
原告之訴駁回。
　　事  實
緣原告等主張坐落台南市○○段四四五、四四六－二地號（重測前海尾寮段四五三－
五二、四五三－八六地號）為其先父林丁酉所有，民國（以下同）為政府徵收，四十
年三月十五日登記為國有，原告等為林丁酉繼承人，以繼承人身分請求被告歸還系爭
被徵收而未使用之土地，被告以系爭土地總登記為國有，並無徵收或價購之記載，乃
以八十六年二月十七日南市工土字第○五二六三號函否准，原告等不服，一再訴願均
遭決定駁回，遂提起本件行政訴訟，茲摘兩造訴辯意旨如次：
原告起訴意旨及補充理由略謂：一、查系爭土地於日據時代，詎今七十多年前即為原
告之父林丁酉所有，於民國三十九年間為政府所徵收，其所有權人於民國四十年三月
十五日登記為國有（請見土地登記簿）即七十多年前之日治時代，乃至民國三十九年
，土地被徵收前之所有權應屬先父林丁酉。此請原告提出該期間之土地登記簿，以明
真象。因土地已被徵收，原告為其繼承人無從辦理繼承，而今原告等十三人，以繼承
人身份提出要求權益，土地登記簿中固無原告等十三人之所有記載，然則原告依法具
有繼承權，要求被告歸還該等被徵收而未使用之上開土地，應具有充分理由，再者原
告等僅就前述地號之土地提出要求而未及其他地段，自有其來龍去脈，亦有土地現場
尚存之漁塭堤岸可以堪證請現場勘驗即明，如該地自始即為國有，即被告何以經營漁
塭被告之農漁課應有案可稽，請被告提出經營漁塭之案，以實其說并請被告提出日
據時代至民國三十九年被徵收間之土地登記簿，以求徵信。原再訴願決定意旨以「系
爭土地總登記為國有，土地台帳亦登記為國有土地，并無被徵收或價購之記載紀錄」
云云。如無徵收或價購之變更登記原因，何以於四十年三月十五日登記為國有即自始
為國有，何需多此一舉，為此原告請求被告系爭土地無徵收無價購之事實，或自始即
為國有之證據，以昭折服。二、按現行土地法規定，土地徵收之目的有二：一、為興
辦公共事業，二、為實施國家經濟政策，(一)興辦公共事業，土地法第二百零八條規定
：國家因左列公共事業之需要，得依本法之規定，徵收私有土地，但徵收之範圍，應
以其事業所必需者為限。一、二、三、四水利事業、五、六、七、八．．．九、其他
由政府興辦以公共利益為目的之事業。(二)實施國家經濟政策。是以政府徵收私有土地
必須合與上開法條之規定，否則其徵收為不合法。本件系爭土地原為原告之父林丁酉
經營魚塭，迄今尚有塭堤可見，請現場勘驗即明，如附圖紅色部分即台南市○○段四
四五、四四六－二地號（重測前海尾寮段四五三－五二、四五三－八六地號），係於
民國四十年間以上開土地法第二百零八條第四款以興辦水利之公共事業而徵收，惟該
系爭土地已不做為水利事業用地，即其徵收為不合法，自應撤銷徵收，將土地發還與
原所有權人即原告。三、土地法第四十三條雖規定依本法所為之登記，有絕對效力，
僅為保護因信賴登記而取得不動產權利之第三人而設。至此所謂第三人不包括當事人
及其繼承人在內，且惡意第三人亦不受到保護而應僅以信賴登記之善意第三人為限。
又土地法第三十六條（編按：十九年舊法）所謂登記有絕對效力，依司法院院字第一
九一九號解釋，係為保護第三人起見，將登記事項賦予絕對真實之公信力。故第三人
信賴登記而取得土地權利時，真正權利人固不得對之主張其權利，若土地權利名義人
並非此種第三人，而其登記原因係無效或經撤銷者，真正權利人不提起塗銷登記之訴
而對之提起確認之訴，主張其所有權之存在自無不可。（最高法院三十三年上字第五
九○號判例參照），再依土地法所為之登記有絕對效力，固為同法第四十三條所明定
，惟參照司法院院字第一九一九號解釋，在第三者信賴登記而取得土地權利之前，真
正權利人既仍得對登記名義人主張原因之無效或撤銷，提起塗銷登記之訴，自不能據
以除斥真正之權利。（最高法院三十九年臺上字第一一○九號判例參照），又土地法
第四十三條所謂登記有絕對效力，係為保護因信賴登記取得土地權利之第三人而設，
故登記原因無效或得撤銷時，在第三人未取得土地權利前，真正權利人對於登記名義
人自仍得主張之。（最高法院四十年臺上字第一八九二號判例參照），是以土地真正
權利人對於登記名義人如其登記有瑕疵時仍得主張其所有權。本件系爭土地於四十年
間移轉為國有如非徵收即屬買賣。既屬買賣於何年月日訂立買賣契約書，請被告提出
以實其說，以及該買賣土地之價金數額，價金交付時期，價金交付處所，以明真象。
又原告於何時受領該買賣價金，否則系爭土地，顯無買賣情事。則其登記所有權人為
國有，應有瑕疵，揆諸上開判例意旨，自得變更登記為原告所有。四、按土地法第三
十六條（編按：十九年舊法）所謂登記有絕對效力，係為保護第三人起見，將登記事
項賦予絕對真實之公信力。第一次所有權登記在第三人尚未信賴該登記而取得權利之
前，並不能據以除斥真正之權利，真正權利人在訴請塗銷登記前，主張其權利自無不
可。（最高法院三十三年上字第六七八號判例參照）又依土地法所為之登記有絕對效
力，固為同法第四十三條所明定，惟參照司法院院字第一九一九號解釋，在第三者信
賴登記而取得土地權利之前，真正權利人既仍得對登記名義人主張登記原因之無效或
撤銷，提起塗銷登記之訴，自不能據以除斥真正之權利。最高法院三十九年台上字第
一一○九號著有判例。是以其登記有瑕疵者，非有絕對之效力，不得變更，系爭土地
登記為國有，為不合法，自得變更真正之權利人（即原告）本件系爭土地於三十九年
間為政府所徵收，其所有權人於民國四十年三月十五日變更登記為國有（請見土地登
記簿）即七十多年前之日治時代，至民國三十九年間土地被徵收前之所有權應屬原告
之先父林丁酉之名義，原告為其繼承人自得主張權利，查系爭土地以興辦水利事業而
徵收，竟未以水利事業使用，閒置荒地，顯有違徵收土地之目的即違反土地法第二百
零八條第四款之規定，自應依法撤銷徵收，將土地發還與原告，故請求將原處分、訴
願決定及再訴願決定均撤銷等語。
被告答辯意旨略謂︰一、本案系爭土地（海尾寮段四五三－五二地號），經查日據時
期登記簿內並無該筆土地；土地台帳則記載所有權人為國有土地，管理機關為台南市
政府；光復後登記簿則記載海尾寮段四五三－五二地號，面積○．九○三○公頃；民
國四十年三月十五日收件登記為國有，管理機關為台南市政府。嗣後，五十六年十二
月二十六日辦理分割為四五三－五二及四五三－八六兩筆土地，面積分別為○．○八
二八公頃及○．八二○二公頃。八十三年重測後改編為海南段四四五、四四六、四四
六－二地號，以上登記簿均無徵收之記事。二、依土地法第四十三條規定「依本法所
為之登記有絕對效力」，另土地登記規則第八條亦明定「依本規則登記之土地權利，
除本規則另有規定外，非經法院判決塗銷確定，登記機關不得為塗銷登記」。三、本
案系爭土地，依登記資料所示均登記國有，且無徵收或價購記事，顯見皆非被告機關
依法辦理徵收土地（如為被告機關徵收土地，其權屬自應登記為被告機關所有），故
原告如主張登記無效，依前開規定自應檢證向法院提起塗銷登記之訴。四、綜上論結
，本件原告之訴為無理由，請駁回原告之訴等語。
　　理  由
私有土地經徵收後，有左列情形之一者，原土地所有權人得於徵收補償發給完竣滿一
年之次日起五年內，向該管市、縣地政機關聲請照徵收價額收回其土地：一、徵收補
償發給完竣屆滿一年，未依徵收計畫開始使用者。二、未依核准徵收原定興辦事業使
用者；土地法第二百十九條第一項定有明文。本件原告等主張坐落台南市○○段四四
五、四四六－二地號（重測前海尾寮段四五三－五二、四五三－八六地號）為其先父
林丁酉所有，民國三十九年為政府徵收，四十年三月十五日登記為國有，原告等為林
丁酉之繼承人，以繼承人身分請求被告歸還被徵收未使用之土地。被告則以系爭土地
總登記為國有，土地台帳亦登記為國有土地，並無被徵收或價購之記載紀錄，因而否
准原告等請求，依前說明，尚無不合。原告等起訴主張系爭土地日據時代為先父林丁
酉所有，民國三十九年間為政府所徵收，四十年二月十五日登記為國有，故有權請求
歸還云云，然查：(一)本案系爭土地（海尾寮段四五三－五二地號），經查日據時期登
記簿內並無該筆土地；土地台帳則記載所有權人為國有土地，管理機關為台南市政府
；光復後登記簿則記載海尾寮段四五三－五二地號，面積○．九○三○公頃；民國四
十年三月十五日收件登記為國有，管理機關為台南市政府。嗣後，五十六年十二月二
十六日辦理分割為四五三－五二及四五三－八六兩筆土地，面積分別為○．○八二八
公頃及○．八二○二公頃。八十三年重測後改編為海南段四四五、四四六、四四六－
二地號，以上登記簿均無徵收之記事。(二)依土地法第四十三條規定「依本法所為之登
記有絕對效力」。本件系爭土地依登記資料所示均登記國有，且無徵收或價購記事，
顯見並非由被告依法辦理徵收系爭土地，原告等及其先父林丁酉既非土地所有權人，
而且系爭土地政府並未辦理徵收，原告等自無權請求收回系爭土地。(三)原告等起訴主
張系爭土地於日據時代即為其先父林丁酉所有，後經政府徵收，並未提出任何書面證
據以實其說，至於所稱土地現場尚存漁塭堤岸，亦不足以證明林丁酉為所有權人及後
經政府徵收之事實，無現場勘驗之必要，故原告所稱系爭土地為其先父林丁酉所有，
民國三十九年間為政府徵收之事實，尚不足採信。被告否准原告等請求歸還被徵收而
未使用土地，於法尚無不合，訴願決定及再訴願決定遞予維持原處分並無違誤，原告
起訴意旨經查並無理由，應予駁回。
據上論結，本件原告之訴為無理由，爰依行政訴訟法第二十六條後段判決如主文。
中    華    民    國     八十八      年      一      月     二十八      日
                    行 政 法 院 第 二 庭
                                審 判 長 評  事      陳  石  獅
                                         評  事      徐  樹  海
                                         評  事      彭  鳳  至
                                         評  事      黃  合  文
                                         評  事      林  茂  權
右  正  本  證  明  與  原  本  無  異
                                         法院書記官  蘇  金  全
中    華    民    國     八十八      年      一      月     二十九      日
